【裁判字號】    97,上易,139
【裁判日期】    970605
【裁判案由】    妨害自由
【裁判全文】
臺灣高等法院臺中分院刑事判決         97年度上易字第139號
上  訴  人  臺灣彰化地方法院檢察署檢察官
被      告  壬○○
上列上訴人因妨害自由案件，不服臺灣彰化地方法院96年度易字
第819號中華民國96年10月25日第一審判決（起訴案號：臺灣彰
化地方法院檢察署96年度偵續一字第2號），提起上訴，本院判
決如下：
      主  文
上訴駁回。
      理  由
一、聲請簡易判決處刑意旨略以：被告壬○○明知坐落彰化縣鹿
    港鎮○○段1423地號土地上如卷附鹿港地政事務所民國93年
    11月30日土地複丈成果圖標示Ａ部分之磚造平房（以下簡稱
    系爭平房，所在位置詳如附圖所示，該平房係未保存登記建
    物，無門牌號碼及稅籍編號，聲請簡易判決處刑書誤載該平
    房之門牌號碼為彰化縣鹿港鎮○○里○○路○段348號）之使
    用權人為告訴人戊○○，竟為妨害戊○○從鹿草路通行至系
    爭平房及利用系爭平房開店營業之權利，於94年8月24日上
    午10時許，僱請不知情之成年男子數人，強行在系爭平房騎
    樓出入部分設置鐵板及鐵捲門，並將所設置之鐵捲門上鎖，
    以此強暴方式妨害告訴人對系爭平房之使用權及由系爭平房
    大門自由進出及營業開店之權利，因認被告壬○○涉有刑法
    第304條第1項強制罪嫌等語。
二、按犯罪事實應依證據認定之，無證據不得認定犯罪事實，刑
    事訴訟法第154條第2項定有明文。又告訴人之告訴，係以使
    被告受刑事追訴為目的，是其陳述是否與事實相符，仍應調
    查其他證據以資審認；認定不利被告之事實須依積極證據，
    苟積極證據不足以為不利於被告事實之認定，即應為有利被
    告之認定，更不必有何有利之證據；認定犯罪事實所憑之證
    據，雖不以直接證據為限，間接證據亦包括在內，然而無論
    直接或間接證據，其為訴訟上之證明，須於一般之人均不致
    於有所懷疑，而得確信其為真實之程度，始得據為有罪之認
    定 (最高法院30年上字第816號判例、52年度台上字第1300
    號判例、76年台上字第4986號判例參照)。再刑法第304條第
    1項強制罪以強暴、脅迫使人行無義務之事或妨害人行使權
    利為構成要件，除行為人客觀上之行為確有以強暴、脅迫妨
    害人行使權利外，主觀上亦須對他人確有權利存在之事有所
    認識，始得謂其有犯罪故意而成立犯罪。
三、本件公訴人認被告壬○○涉有以強暴妨害他人行使權利罪嫌
    ，無非係以被告於警詢及偵查中之供述、告訴人於警詢、偵
    查中之指訴、台灣彰化地方法院93年度彰簡字第348號宣示
    判決筆錄、鹿港地政事務所93年11月30日土地複丈成果圖及
    現場照片25張為其論據。訊據被告壬○○固坦承有於上揭時
    、地僱工設置鐵板及鐵捲門並將鐵捲門上鎖之行為，惟堅決
    否認犯強制罪行，辯稱：系爭房屋與鹿草路4段348號二層樓
    房均係伊父母所建，伊曾將該屋出租辛○○、丙○○，嗣辛○○未經伊同意即出售予告訴人，但伊對系爭房屋之所有權
    仍應受憲法保障，伊於外側加鐵皮圍籬及鐵捲門係保障伊之
    所有權及使用權，無妨害告訴人權利之故意，縱告訴人認對
    系爭房屋有權利亦可自後面巷道之門進出，對其權利並無妨
    害等語。經查：本案系爭平房並無門牌，屬未為保存登記
    之建物，後面有一門臨巷道，與被告所有彰化縣鹿港鎮○○
    路○段三四八號之房屋相連，其間有一間廁所相通，被告所
    有之前揭房屋與系爭平房面向鹿草路四段前有一片空地且均
    未直接臨路，有臺灣彰化地方法院檢察署檢察官勘驗筆錄及
    本院勘驗筆錄暨勘驗照片在卷可稽（見95年度偵續字第37號
    偵查卷第38頁、第41至44頁及本院卷第206頁至212頁），並
    有彰化縣稅捐稽徵處94年6月9日彰稅房字第0940047803號函
    、稅籍編號Ｚ0 0000000000號房屋稅繳款書、彰化縣稅捐稽
    徵處房屋稅籍證明書、彰化縣鹿港鎮公所94年4月6日鹿鎮建
    字第0940005125號函、門牌初編證明書、被告壬○○之戶口
    名簿等在卷可考（見警卷第6至12頁；同上偵查卷第29頁）
    ，告訴人於偵查中且陳稱：其向辛○○購買本案平房時，該
    屋即無水電錶，該屋若要使用水電，需向隔壁借等語（見同
    上偵查卷第39頁）。告訴人主張其於九十二年一月間向證
    人辛○○購買系爭房屋，嗣後再出租與辛○○、丙○○，因
    辛○○等積欠租金，乃終上租約並訴請辛○○等返還系爭房
    屋，經台灣彰化地方法院以九十三年度彰簡字第三四八號判
    決返還等情，固有不動產買賣契約、租賃契約及台灣彰化地
    方法院以九十三年度彰簡字第三四八號宣示判決筆錄在卷可
    參，然因系爭建物未辦理保存登記，為違章建築，讓與人僅
    能將事實上處分權讓與受讓人，無從為所有權之移轉登記，
    堪認告訴人並未取得系爭房屋之所有權。就系爭房屋係何
    人建築、使用乙節，告訴人於偵查中陳稱：「（壬○○的父
    母是否住在那間房子過？）有。」、「（那間房子是誰蓋的
    ？）壬○○的祖父蓋的，之後傳給壬○○的父母」、「（你
    為何一開始說是壬○○的父母蓋的？）因為壬○○比較後輩
    ，我一時忘記。」、「（是否是壬○○的父母住在那一間房
    屋過？）他們是住在三四八號那一間房子。」、「（為何一
    下子說有，一下子說沒有？）我的意思是他們住在隔壁那一
    間。」等語（見同上偵查卷第66頁），與告訴人嗣後所稱係
    壬○○的祖父所蓋，分予其伯父等語不合。告訴人所舉之證
    人癸○○於本院證述：系爭房屋何人所有伊不清楚，何人所
    蓋，何人使用，伊都不知道等語 (見本院九十七年五月二十
    二日筆錄)；證人子○○於本院證述：伊不知系爭房屋何人
    蓋的，伊所知系爭房屋是被告之父黃呈鉎養鴿子、鵪鶉等鳥
    類用的等語 (見本院九十七年五月二十二日筆錄）；證人丁○○於本院證述：系爭房子是黃威雄 (被告之祖父)蓋的，
    那時是隨便搭蓋的，好像是用木板、石綿瓦，牆壁也是石綿
    板圍的，後來翻修成磚塊、水泥，伊就不知道了等語（見本
    院九十七年五月二十二日筆錄）。證人辛○○即被告叔叔於
    本院證述：賣給告訴人是三五○號那兩間樓房，還有伊哥哥
    己○○那邊的空地，不知道包括系爭平房，他只有說空地而
    已。鹿草路三四八號旁邊的小房子何人建造伊不清楚，伊知
    道被告父親曾經有在使用，那時伊父母都在，伊沒有權利管
    誰蓋的，伊及大哥均未建造系爭平房。伊父親在伊結婚沒多
    久就分產。鹿草路三五○號房屋是伊蓋的，三四八號房屋是
    被告父親蓋的。伊之前在做自助餐，伊姪子 (即被告)從台
    北回來，說伊在使用，要伊租伊才租的，契約是被告寫的，
    詳細的範圍伊也不清楚等語 (見本院九十七年四月二十四日
    筆錄)。證人己○○即被告之伯父於本院先證述：系爭房屋
    以前不是這樣，是伊給辛○○用的，那是伊二弟 (即被告之
    父)蓋的，伊雖不同意，但已經蓋好了。辛○○做自助餐，
    有向伊借來停車用，後來做失敗，他說有困難，伊有同意他
    賣掉等語 (見本院卷第一七九至一八○頁)。嗣證述：土地
    是伊父親分給伊的，伊二十歲去當兵，就沒有回去，辛○○
    向伊借，伊就借給他賣自助餐，給客人停車用。伊都沒有回
    去，鹿草路三四八號旁邊的房子後來是誰蓋的，伊也不清楚
    ，之前所說不同意是後面的廁所，之後的伊就不知道等語 (
    見本院九十七年四月二十四日筆錄)。證人庚○即被告之堂
    弟於本院先證述：印鑑證明是伊拿給伊父親，伊父親及弟弟
    跟伊說要跟戊○○借錢需要印鑑證明，買賣契約書不是伊簽
    名的，伊看都沒看過，沒有權狀登記的矮房子，係伊伯父他
    們世居的，也是繼承的，好像是伊二伯（即被告父親）蓋的
    ，但實際上所有權人是誰伊不知道，蓋的時候伊祖父母還在
    ，當時已分家等語 (見本院第九十三至九十五頁)。嗣證稱
    ：三四八號那棟房子原來是矮平房，約是國小二、三年級時
    二伯翻造改建成透天厝，小房子伊不知道是誰建的，那間房
    子很久以前就已經存在，從伊懂事時就已經有了，伊二伯有
    在那裡用大鼎燒熱水。伊大概在十二歲國小畢業以後就在外
    地了，每年大概約只有回鄉下一、二次，不瞭解他們的狀況
    。因為一直都是伊二伯在那裡燒開水，所以伊會認為說那裡
    是伊二伯在用，所以伊之前才會說好像是伊二伯蓋的等語 (
    見本院九十七年五月二十二日筆錄)。依上開證人之證述，
    堪認系爭房屋於證人辛○○兄弟分產後由被告之父使用，原
    來以木板、石綿瓦搭建業經以磚塊、水泥改建，參以系爭房
    屋無獨立之水電錶，與三四八號二層樓房有廁所相通如上述
    ，被告並提出與辛○○、丙○○分別於八十一年、八十六年
    間就鹿草路三四八號及系爭房屋訂立之租賃契約書，另證人
    黃惠津、黃惠姿即被告之姐、妹於本院證述：系爭平房係伊
    父親所蓋等語、證人乙○○於本院證述：系爭房屋是壬○○
    父親蓋的，是在蓋三四八號二樓時順便蓋的。伊那時差不多
    是二、三十多歲，現在是六十九歲，約三十多年前蓋的，房
    子蓋起來的時候是放一些養鳥的飼料、煮熱水的鼎、過年期
    間蒸糕時伊也曾來幫忙，那裡也有用來洗衣服等語 (見本院
    九十七年五月二十二日筆錄)，被告抗辯系爭房屋係其父母
    所建，其因繼承取得，尚非無據，告訴代理人吳天富律師於
    本院辯論終結後所提證人辛○○於台灣彰化地方法院97年度
    簡上字第37號案之證述：坐落一四二三號地號上之系爭平屋
    是己○○所有，是我父親黃威雄分給他的等語，與其上開證
    述及證人己○○、丁○○上開證述均不符，不足據為不利被
    告之認定。本件既無證據足認證人辛○○就系爭房屋有事實
    上之處分權，自難認告訴人因向其買受即取得事實上之處分
    權。告訴人於原審審理時且證稱：「（被告問：我在該處搭
    鐵板、鐵捲門時的時候是否有拿很多資料，包括租賃契約、
    房屋所有證明、繳稅資料等給你看？）被告在搭鐵板、鐵捲
    門時，我有去現場，並向被告表示這是我的房子，你不能搭
    ，但被告有說這是他的房子。」等語，被告主觀上認系爭房
    屋實際上係其所有，為證人辛○○無權處分出賣與告訴人，
    且系爭房屋後面亦有門臨巷道，為防護其權利乃於前面臨馬
    路處架設鐵板、鐵捲門並將鐵捲門上鎖，尚難遽認被告有妨
    害告訴人行使權利之故意。此外且查無其他證據足認被告犯
    上開強制罪，原審為無罪之諭知，認事、用法均無不當，檢
    察官據告訴人之聲請以原審判決無罪不當為由上訴核無理由
    ，應予駁回。證人丙○○經本院傳訊未到，本院認本件事證
    已臻明瞭，爰不再傳訊，併予敘明。
三、據上論斷，應依刑事訴訟法第三百六十八條，判決如主文。
    本案經檢察官甲○○到庭執行職務。
中    華    民    國    97    年    6     月    5     日
            刑事第九庭  審判長法  官  陳  筱  珮
                              法  官  許  旭  聖
                              法  官  康  應  龍
上列正本證明與原本無異。
不得上訴。
                              書記官  姚  錫  鈞
中    華    民    國    97    年    6     月    5     日


司法院資訊處製作；財團法人民間司法改革基金會備份。
